【裁判字號】    97,訴,425
【裁判日期】    980227
【裁判案由】    分割共有物
【裁判全文】
臺灣苗栗地方法院民事判決               97年度訴字第425號
原      告  乙○○
            丁○○
共      同
訴訟代理人  陳淑芬律師
被      告  甲○○
訴訟代理人  丙○○
                        樓
上列當事人間請求分割共有物事件，本院於民國98年2 月20日言
詞辯論終結，判決如下：
    主  文
兩造共有坐落苗栗縣通霄鎮○里○段○○○段一一、一二地號土
地依下列方法分割：如附圖甲案所示編號B 部分面積三一五平方
公尺土地分歸被告所有，如附圖甲案所示編號A 、A-1 部分面積
五一九平方公尺土地分歸原告乙○○、丁○○按應有部分六二二
分之二八九、六二二分之三三三之比例維持共有。
訴訟費用由被告負擔三分之一，餘由原告各負擔三分之一。
    事實及理由
一、原告起訴主張：坐落苗栗縣通霄鎮○里○段○○○段11、12
    地號、地目均為建、面積分別為364 、470 平方公尺土地，
    （以下簡稱系爭11、12地號土地）為兩造所共有，兩造之應
    有部分均各為3 分之1 。兩造就系爭土地並無不分割之特約
    ，系爭土地亦無不能分割之情形，因共有人間無法達成協議
    分割，爰依民法第823 條第1 項、第824 條第2 項規定訴請
    准予裁判分割等語。並聲明：如主文第1 項所示。
二、被告則以：系爭11、12地號土地及坐落系爭土地門牌號碼苗
    栗縣通霄鎮五南里13鄰125 號之建物係因繼承而產生共有關
    係，分割時就共有物之性質、經濟效用及全體共有人之利益
    等應公平定之，而民法制訂分割共有物規定之目的，在於消
    滅各共有人就共有物之共有關係，惟原告所提分割方案部分
    仍維持共有關係，無法消滅各共有人與共有物之共有關係。
    被告於坐落系爭土地之建物已居住逾60年，因考量地上物最
    有價值之保存使用，主張本件應如附圖乙案所示，以被告房
    屋神明廳滴水線為中心線往兩側延伸至3 分之1 之持分予以
    分割。又依民法第824 條規定，分割之方法可由共有人協議
    之；被告雖有意與原告進行共有物分割之協商，惟原告未與
    被告進行實質協商即提起分割共有物之訴，故本件訴訟費用
    應由原告負擔等語置辯。
三、本件系爭11、12地號、地目均為建、面積分別為364 、470
    平方公尺土地，為兩造所共有，兩造之應有部分均各為3 分
    之1 ，兩造就系爭土地未為協議分割，亦無不分割之特約，
    系爭土地又無不能分割之情形等情，為兩造所不爭執，並有
    土地登記謄本、地籍圖謄本、照片（詳卷第7 至11頁）等件
    附卷可憑，自堪信為真實。
四、按各共有人得隨時請求分割共有物，但因物之使用目的不能
    分割或契約定有不分割之期限者，不在此限；又共有物分割
    之方法，不能協議決定者，法院得因任何共有人之聲請，命
    為分配，民法第823 條第1 項、第824 條第2 項分別定有明
    文。兩造間系爭土地並未訂有不分割之特約，系爭土地亦無
    因使用目的而不能分割之情形，且兩造就系爭土地之分割方
    法未能達成協議，已如前述，則原告依民法第824 條第2 項
    規定，訴請以判決分割系爭土地，於法即無不合，應予准許
    。
五、再按裁判上如何定共有物分割之方法，除應斟酌當事人之聲
    明、共有物之性質、共有人之意願、利害關係、經濟效用及
    全體共有人之利益等公平決之外，並不受任何共有人主張之
    拘束，法院為顧及全體共有人所得利用之價值等情形，本有
    自由裁量之權，此有最高法院82年度台上字第1990號裁判意
    旨可資參照。查系爭11、12地號土地上坐落有磚瓦造一層三
    合院平房，系爭12地號土地上南側緊鄰三合院南側平房後方
    ，坐落有被告搭建之一層鋼架鐵皮屋，三合院正廳、南側廂
    房及該一層鋼架鐵皮屋現均由被告占有使用中，系爭土地上
    之三合院平房建物為訴外人即兩造之父陳新豐所建，原告為
    保留被告分得土地上建物之完整，於本院勘驗現場時陳明願
    以如附圖甲案方式予以分割，就被告分得超過應有部分3 分
    之1 部分面積，原告願捨棄該部分權利予被告等情，業經本
    院履勘現場屬實，製有勘驗筆錄、照片（詳卷第46至51頁）
    附卷可稽，並經本院囑託苗栗縣通霄地政事務所派員鑑測，
    製有土地複丈成果圖（詳卷第54頁）在卷可按。本院斟酌被
    告於系爭土地之現占有使用情形，原告於履勘現場時當場所
    陳明之意願，及原告2 人願依原告乙○○622 分之289 、丁
    ○○622 分之333 之應有部分比例維持共有等情，認應依如
    主文第1 項所示之方割方法予以分割。
六、末按因共有物分割、經界或其他性質上類似之事件涉訟，由
    敗訴當事人負擔訴訟費用顯失公平者，法院得酌量情形，命
    勝訴之當事人負擔其一部，民事訴訟法第80條之1 定有明文
    。本件既係因共有物分割涉訟，核其性質，兩造本可互換地
    位，則原告提起本訴雖依法有據，然被告之應訴又係法律規
    定所不得不然，是本院認應由兩造依原應有部分之比例，平
    均分擔訴訟費用較為允洽，爰依職權判決如主文第2 項所示
    。
七、訴訟費用負擔之依據：民事訴訟法第80條之1 。
中    華    民    國    98    年    2     月    27    日
                  民事庭法  官  王萬金
以上正本係照原本作成。
如對本判決上訴，須於判決送達後20日內向本院提出上訴狀。
                        書記官  劉碧雯
中    華    民    國    98    年    2     月    27    日


司法院資訊處製作；財團法人民間司法改革基金會備份。
